【裁判字號】    98,再,12
【裁判日期】    980929
【裁判案由】    再審之訴
【裁判全文】
臺灣板橋地方法院民事裁定                98年度再字第12號
再審原告  甲○○
再審被告  乙○○○
上列當事人間請求不動產所有權移轉登記等事件，再審原告對於
中華民國97年1 月31日本院96年度訴字第1804號確定判決提起再
審之訴，本院裁定如下：
    主  文
再審之訴駁回。
再審訴訟費用由再審原告負擔。
    理  由
一、再審原告主張：門牌號碼台北市○○區○○街26巷5弄6號3
    樓房屋及坐落基地（下稱系爭不動產）乃係再審原告之祖父
    生前所贈與再審原告者。再審原告亦自民國94年起即已入住
    至今，且上情並為再審被告（即再審原告之祖母）及再審原
    告之叔叔、姑姑所明知。詎料，再審原告之祖父過世後，再
    審原告之叔叔、姑姑竟違背再審原告之祖父、祖母之真意，
    搬弄是非，始衍生後續種種爭議。然再審被告於98年5 月4
    日下午2 時15分臺灣臺北地方法院97年度訴字第5887號返還
    借用物事件之言詞辯論庭上，承認96年4 月4 日錄音譯文之
    真正，即承認再審原告之祖父生前贈與再審原告之事實。再
    審原告得知此一證據係在98年5 月27日前30日，故在30日不
    變期間內提起本件再審之訴。即原審完全無視其提供之錄音
    等證據，更曲解錄音對話等證據之真實意思，又未善用民法
    第148 條誠信原則、權利濫用條款，乃適用法規顯有錯誤。
    且再審被告提出之授權書、聲明書和遺囑係偽造或變造者，
    及再審被告之證言及有關事項均為虛偽陳述者。為此，爰依
    民事訴訟法第496 條第1 項第1 款、第2 款、第9 款、第10
    款、第13款規定，提起本件再審之訴等語。並聲明求為判決
    ：(一)本院96年度訴字第1804號確定判決廢棄。(二)再審被告應
    將系爭不動產移轉登記予再審原告。
二、按再審之訴，應於30日之不變期間內提起。前項期間，自判
    決確定時起算，判決於送達前確定者，自送達時起算；其再
    審之理由發生或知悉在後者，均自知悉時起算。但自判決確
    定後已逾5 年者，不得提起，民事訴訟法第500 條第1 項、
    第2項分別定有明文。提起再審之訴之原告，如主張其再審
    理由知悉在後者，應就所主張之事實負舉證之責任（最高法
    院30年度抗字第443 號判例參照）。又再審之訴不合法者，
    法院應以裁定駁回之，民事訴訟法第502 條第1 項亦有明文
    可參。再者，送達證書為公證書，就其所記載之事項除有反
    證外，應認為有證據力（最高法院30年度抗字第627 號判例
    參照）。經查，本院96年度訴字第1804號請求不動產所有權
    移轉登記等事件，本院係於97年1 月31日判決，而該判決業
    經郵務人員於97年2 月14日依法送達於再審原告，且於97年
    3 月10日確定在案等情，有送達證書影本、本院辦理民事電
    話查詢登記表各1 份附於本院97年度再字第16號民事卷內可
    稽。而送達證書為公證書，自應推定為真正，則依民事訴訟
    法第500條之規定，再審原告應於97年3 月10日確定時起算
    30日不變期間，即於97年4 月10日前提起再審之訴始為適法
    。然再審原告卻遲至98年5 月27日始提起本件再審之訴，顯
    已逾再審之不變期間，已非適法。即
  (一)民事訴訟法第496 條第1 項第1 款「適用法規顯有錯誤」、
    第2款 「判決理由與主文顯有矛盾」之再審事由，至遲於當
    事人收受判決時，即可知悉。承前述，原確定判決既早於97
    年2 月14日送達再審原告，再審原告遲至98年5 月27日始以
    前開事由提起本件再審之訴，顯逾再審不變期間，難謂適法
    。
  (二)按民事訴訟法第496 條第1 項第13款所謂當事人發現未經斟
    酌之證物，係指前訴訟程序事實審之言詞辯論終結前已存在
    之證物，因當事人不知有此，致未經斟酌，現始知之者而言
    。倘當事人早知有此證物得使用而不使用，即無所謂發見，
    自不得以之為再審理由（最高法院87年度台上字第1160號判
    決意旨參照）。查本件觀諸再審原告所出96年4 月4 日錄音
    譯文，再審原告既於96年4 月4 日時在場，並知悉錄音情事
    。前開證物（即96年4 月4 日家族會議之錄音及譯文）顯於
    前訴訟程序即存在，且為再審原告早知有此證物存在並得使
    用。縱如再審原告所主張：伊委任之律師不知何因未於前訴
    訟程序提出等情，可認為真正，亦不得執此謂「96年4 月4
    日錄音及譯文」屬前開條款所稱證物。遑論，同前所述，再
    審原告於收受原確定判決後，即知悉前訴訟程序並未引用前
    開證物，其遲至98年5 月27日始以前開事由提起本件再審之
    訴，亦逾再審不變期間，難謂適法。
三、至再審原告主張其餘再審事由部分：
  (一)民事訴訟法第496 條第1 項第9 款「為判決基礎之證物係偽
    造或變造者。」及第10款「證人、鑑定人或通譯就為判決基
    礎之證言、鑑定或通譯為虛偽述者。」之再審事由，依同條
    第2 項規定「以宣告有罪之判決或處罰鍰之裁定已確定，或
    因證據不足以外之理由，而不能為有罪之確定判決或罰鍰之
    確定裁定者為限，得提起再審之訴。」。查本件再審原告執
    此事由提起再審之訴，僅泛稱：再審被告提出之授權書、聲
    明書和遺囑係偽造或變造者，及再審被告之證言及有關事項
    均為虛偽陳述者云云，並未主張且證明所稱「偽造、變造或
    虛偽陳述」已經宣告有罪之判決或處罰鍰之裁定已確定，或
    因證據不足以外之理由，而不能為有罪之確定判決或罰鍰之
    確定裁定。按諸上開法條規定，再審原告此部分再審事由之
    主張，形式上即與法律所定構成要件有間，而不得據此提起
    本件再審之訴。
  (二)再承前述，民事訴訟法第496 條第1 項第13款所謂「當事人
    發現未經斟酌之證物」，係指前訴訟程序事實審之言詞辯論
    終結前已存在之證物，因當事人不知有此，致未經斟酌，現
    始知之者而言。本件再審原告主張：再審被告於98年5 月4
    日下午2 時15分臺灣臺北地方法院97年度訴字第5887號返還
    借用物事件之言詞辯論庭坦承「96年4 月4 日錄音及譯文」
    為真正，有言詞辯論筆錄影本可佐，此部分屬新證物，再審
    原告爰於知悉後30日內（即98年5 月28日）依民事訴訟號溝
    第500 條、第496 條第1 項第13款規定，提起再審之訴一節
    。經查，再審原告所主張「98年5 月4 日言詞辯論筆錄」既
    非屬於前訴訟程序事實審之言詞辯論終結前（前訴訟程序於
    96年12月28日言詞辯論終結，有96年訴字第1804號判決1 份
    在卷可佐）已存在之證物，而與民事訴訟法第496 條第1 項
    第13款構成要件有間，故亦不得據此提起再審之訴。
四、綜上，本件再審原告所提再審之訴，其中民事訴訟法第496條
    第1 項第1 、2 、13款再審事由部分，已逾30日之法定不變
    期間；其中民事訴訟法第496 條第1 項第9 、10、13款再審
    事由部分，依其主張事實即與法定構成要件有間，準此，本
    件再審之訴，應予以駁回。
五、爰依民事訴訟法第502條第1項、第95條、第78條，裁定如主
    文。
中    華    民    國    98    年    9     月    29    日
                  民事第一庭    法  官  黃信滿
以上正本係照原本作成
如對本裁定抗告須於裁定送達後10日內向本院提出抗告狀，並繳
納抗告費新臺幣1,000元
中    華    民    國    98    年    9     月    29    日
                                書記官  林月蓉


司法院資訊處製作；財團法人民間司法改革基金會備份。
